臺灣高等法院刑事判決
110年度上訴字第4號
上  訴  人  
即  被  告  蔡政民



上列上訴人因傷害案件，不服臺灣臺北地方法院109年度訴字第3
94號，中華民國109年10月29日第一審判決（起訴案號：臺灣臺
北地方檢察署108年度偵字第27779號），提起上訴，本院判決如
下：
    主  文
上訴駁回。
    事實及理由
一、經本院審理結果，第一審認為上訴人即被告蔡政民犯刑法第
    277條第1項之傷害罪，係累犯，但考量被告所犯前案與本案
    犯罪型態不同，且所侵害之法益、對社會之危害程度，亦有
    相當差別，依司法院釋字第775號解釋意旨裁量後，認本案
    不加重其最低本刑，量處拘役20日，並諭知易科罰金折算標
    準為新臺幣（下同）1,000元折算1日，經核認事用法及量刑
    均無不當，應予維持，並引用第一審判決書記載之事實、證
    據及理由（如附件）。
二、被告上訴意旨略以：告訴人蔡佳穎所言不實，證人周楷勝並
    不在場，是與告訴人串供，本件並無證據證明伊有動手歐打
    告訴人云云。
三、然查，被告於民國108年10月3日上午1時許，在臺北市○○區○
    ○路○段00號錢櫃KTV中華新館407號包廂內，與告訴人發生言
    語爭執，被告有以麥克風攻擊告訴人之額頭1次，致告訴人
    受有左前額瘀腫之傷害事實，業據告訴人於偵查及原審審理
    時結證明確（見偵查卷第83至85頁，原審卷第87至93頁）。
    核與在場目擊證人周楷勝於偵查及原審審理時之具結陳述（
    見偵查卷第83至85頁，原審卷第94至98頁），若合符節。而
    告訴人係於當日上午1時32分即前往醫院驗傷，診斷出左前
    額瘀腫之傷害，有臺北市聯合醫院和平醫院驗傷診斷證明書
    可按（見偵查卷第33至34頁），此與告訴人指訴遭毆打成傷
    之內容相符。綜上各情，俱足以佐證告訴人之指訴信而有徵
    ，可堪信實，可以為被告有罪之認定。被告雖一再否認告訴
    人指訴以及周楷勝陳述之真實性，並以其當天一同在場之友
    人羅偉寧為證。然依羅偉寧於原審審理時所述：我當天是受
    被告邀請一起去錢櫃唱歌，當時事情發生的太快，所以我不
    太記得過程，我只記得當時告訴人有靠過來，我當下基於保
    護自己的意識，他們在一側發生衝突，我就已經在另外一側
    了，所以事情的狀況我沒有很清楚，也沒有看得很清楚，我
    有看到告訴人手持麥克風撲上來，我有聽到鏘很大一聲等語
    （見原審卷第82、83頁）。是告訴人、周楷勝等人若真有如
    被告上開所指，故意設詞誣陷被告傷害之犯罪事實，羅偉寧
    當時是被告之友人，並一同在場，何以羅偉寧上開陳述爭執
    之過程，均未直指告訴人、周楷勝之陳述有何不實處，反而
    是一再迴避，並稱自己對整個過程均不清楚？是羅偉寧之陳
    述，並不足為有利於被告之認定。至被告於本院審理時，聲
    請調閱當天KTV監視器畫面，要證明周楷勝有無在現場之事
    實，然現距離本案行為時間已逾1年，該址又為營業場所，
    當已因時間經過而不復留存，已無調查之可能，何況，依被
    告於原審準備程序時所述：周楷勝當天也有踢我一腳等語（
    見原審卷第42頁），被告也自承周楷勝為在場之人，此部分
    證據調查之聲請，當無再行調查之必要，附此說明。則被告
    以前詞指謫告訴人所言不實，周楷勝並非在場目擊之人，係
    與告訴人串供云云，並未提出任何事證加以證明，其空言否
    認上開陳述之真實性，並無足取。被告又以上開傷害可能是
    告訴人自行偽造云云，然告訴人在上開行為後約30分鐘，旋
    即就醫診療，被告又未能積極舉出告訴人有何其他緣由導致
    成傷，且告訴人所診出之傷害，又與所指訴遭被告毆打之情
    節相符，當可推知該等傷害實係被告毆打所致，是被告空言
    否認該診斷證明書傷害之真實性云云，亦無足取。
四、綜上所述，被告上訴意旨仍執前詞否認犯罪，俱不足採，業
    經本院論駁如前，是本件被告上訴為無理由，應予駁回。
據上論斷，應依刑事訴訟法第373條、第368條，判決如主文。
本案經檢察官黃振城提起公訴，檢察官許祥珍到庭執行職務。 
　　
中　　華　　民　　國　　110 　年　　3 　　月　　10　　日
     　　　　　　 刑事第十四庭  審判長法　官  黃斯偉
                                      法　官  黎惠萍
                                      法　官  許泰誠 
以上正本證明與原本無異。
如不服本判決，應於收受送達後20日內向本院提出上訴書狀，其
未敘述上訴之理由者並得於提起上訴後20日內向本院補提理由書
（均須按他造當事人之人數附繕本）「切勿逕送上級法院」。
                                      書記官  朱子勻
中　　華　　民　　國　　110 　年　　3 　　月　　10　　日

附件:
臺灣臺北地方法院刑事判決
109年度訴字第394號
公　訴　人　臺灣臺北地方檢察署檢察官
被　　　告　蔡政民　男　(民國00年0月0日生)
　　　　　　　　　　身分證統一編號：Z000000000號
　　　　　　　　　　住○○市○○區○○路000巷00號4樓
　　　　　　　　　　居新北市○○區○○街00巷0號1樓
上列被告因傷害案件，經檢察官提起公訴（108年度偵字第27779
號），本院判決如下：
    主  文
蔡政民犯傷害罪，累犯，處拘役貳拾日，如易科罰金，以新臺幣
壹仟元折算壹日。
    事  實
一、蔡政民於民國108年10月3日1時許，在臺北市○○區○○路0段00
    號錢櫃KTV中華新館407號包廂內，與蔡佳穎發生言語爭執，
    蔡佳穎欲上前拿取蔡政民所持麥克風之際，蔡政民竟基於傷
    害之犯意，以麥克風攻擊蔡佳穎之額頭1次，致蔡佳穎受有
    左前額瘀腫之傷害。
二、案經蔡佳穎訴由臺北市政府警察局中正第一分局報告臺灣臺
    北地方檢察署檢察官偵查起訴。
    理  由
壹、證據能力
一、按被告以外之人（包括證人、鑑定人、告訴人、被害人及共
    同被告等）於審判外之言詞或書面陳述，雖不符刑事訴訟法
    第159條之1至第159條之4之規定，而經當事人於審判程序同
    意作為證據，法院審酌該言詞陳述或書面陳述作成時之情況
    ，認為適當者，亦得為證據；當事人、代理人或辯護人於法
    院調查證據時，知有刑事訴訟法第159條第1項不得為證據之
    情形，而未於言詞辯論終結前聲明異議者，視為有前項之同
    意，同法第159條之5定有明文。立法意旨在於傳聞證據未經
    當事人之反對詰問予以核實，原則上先予排除。惟若當事人
    已放棄反對詰問權，於審判程序中表明同意該等傳聞證據可
    作為證據；或於言詞辯論終結前未聲明異議，基於尊重當事
    人對傳聞證據之處分權，及證據資料愈豐富，愈有助於真實
    發見之理念，且強化言詞辯論主義，使訴訟程序得以順暢進
    行，上開傳聞證據亦均具有證據能力。查本判決下列所引用
    之被告以外之人於審判外之供述證據資料，因公訴人、被告
    蔡政民對本院提示之卷證，均就證據能力部分表示同意有證
    據能力（見109年度訴字第394號卷、下稱訴字卷、第41頁）
    ，且迄至言詞辯論終結前均未再聲明異議（見訴字卷第81至
    104頁），而本院審酌上開證據資料製作時之情況，無不當
    取供及證明力明顯過低之瑕疵，認以之作為證據應屬適當，
    故揆諸上開規定，認上開證據資料應有證據能力。
二、本判決下列認定事實所引用之非供述證據，並無證據證明係
    公務員違背法定程序取得之證據，且與本件待證事實具有自
    然之關聯性，均得作為證據。
貳、實體事項
一、認定事實所憑證據及理由
  ㈠訊據被告固坦承有於上開時間、地點，徒手打告訴人蔡佳穎
    臉頰一巴掌，惟矢口否認有何傷害之犯行，辯稱：是告訴人
    先打我，我出於本能反應才徒手打她一巴掌，我沒有用麥克
    風打她，且一巴掌不會造成瘀腫置辯云云（見訴字卷第40頁
    、第101至103頁）。
  ㈡經查，被告於108年10月3日1時許，在臺北市○○區○○路0段00
    號錢櫃KTV中華新館407號包廂內，與告訴人發生爭執，告訴
    人受有左前額瘀腫之傷害乙節，為被告所不爭執（見訴字卷
    第39至44頁），核與證人即告訴人、證人周楷勝、羅偉寧之
    證述大致相符（見108年度偵字第27779號卷、下稱偵卷、第
    11至13頁、第19至20頁、第83至85頁，訴字卷第81至104頁
    ），並有臺北市立聯合醫院和平院區108年10月3日驗傷診斷
    證明書、臺北市政府警察局中正第一分局109年5月21日北市
    警中正一分刑字第1093021513號函暨檢附錢櫃KTV中華新館4
    07號包廂照片及現場平面圖在卷可稽（見偵卷第33至34頁，
    訴字卷第21至26頁），是上開事實互核無誤，堪予認定屬實
    。
　㈢查告訴人於偵查中證稱略以：於108年10月3日1時許，在中正
    區中華路1段55號錢櫃KTV，我過去407號包廂，我就坐在被
    告旁邊，他有講一句我每次唱歌都會帶不同男生去現場，就
    突然拿麥克風砸我額頭正前方，我當時沒有打被告，他也沒
    有還手打我一巴掌，被告是用麥克風砸我額頭等語（見偵卷
    第83至85頁），復於審理中證稱略以：我當時是和另外一個
    男生坐在椅子上講話，被告拿著麥克風講我每次都帶不一樣
    的男生，因為我試圖想把被告手上的麥克風拿過來，因為被
    告本來就坐在我附近，我不用站起來，或可能稍微有起來一
    點，手就拿得到的距離，可是我沒有拿到麥克風，就發生被
    告拿麥克風敲我的事，且那瞬間我的身體也沒有碰到被告，
    因為被告敲我，我就大哭，然後周楷勝怕被告有繼續攻擊我
    的動作，就試圖把被告拉開，那一場聚會就結束，我就立刻
    去驗傷報警等語（見訴字卷第81至104頁）。由告訴人於偵
    查及審理時，均係以證人身分經過具結作證，擔保其所言為
    真實，實無陷害被告而刻意虛構事實甘冒偽證罪之理，且經
    核告訴人所有陳述前後並無重大矛盾，其證詞自值採信，足
    見告訴人指述被告以麥克風攻擊其額頭乙節，堪信屬實。
  ㈣且查，告訴人上開指述，核與證人周楷勝於警詢中證稱：「
    （問：請敘述你朋友遭該男子傷害之過程？）因為該男子酒
    後有不當且不妥的言語及行為，我朋友因為規勸該男子不要
    這樣，該男子便持麥克風一拳往我朋友的頭上打，然後他就
    被大家架開了」等語；於偵訊中證稱：「（問：當天情況？
    ）當天我跟告訴人一起唱歌，結束後一起去407包廂繼續唱
    ，當時告訴人、被告坐在桌子前面電視正前方的蘑菇椅，我
    坐在他們的正後面，我看到告訴人過去跟被告講話，被告突
    然就說你每次都帶不同男生來，告訴人想要把男生手上的麥
    克風拿回來，男生就大力直刺方式往告訴人額頭攻擊一下，
    除此之外，我沒有看到其他衝突，告訴人就哭，雙方就被拉
    開，我沒有看到告訴人有什麼動作去攻擊被告」等語；於審
    理中證稱略以：被告當時好像是用麥克風說告訴人關係很亂
    ，都帶不同男生去唱KTV，告訴人想把男生手上的麥克風拿
    回來，之後就就看到被告拿麥克風打告訴人的頭等語大致相
    符（見偵卷第19至20頁、第83至85頁，訴字卷第81至104頁
    ）。再者，告訴人指述所受傷勢之部位係額頭，並有臺北市
    聯合醫院和平醫院驗傷診斷證明記載左前額瘀腫等語相符，
    且觀之本件係發生於000年00月0日1時許，而告訴人係於同
    日1時32分即前往上開醫院驗傷（見偵卷第33頁），告訴人
    自無可能在短暫時間再為加工傷勢而有不實之情，顯見告訴
    人之傷勢確為被告之傷害行為所致，實堪確認。
  ㈤被告所辯不足採信之理由
　⒈告訴人於審理時證稱：「（問：妳剛才有提到，妳試圖要去
    拿被告手上的麥克風，在那瞬間，妳的身體有任何部分去碰
    觸到被告嗎？）沒有，因為根本沒有搶到、沒有碰到他。」
    、「（問：被告說是妳打他一巴掌，他才回打妳一巴掌，是
    否實在？）沒有這件事」等語（見訴字卷第90至92頁），核
    與證人周楷勝於審理時證稱：「（問：因為被告說當時告訴
    人有用手甩被告一巴掌，這個過程你有看到嗎？）沒有，那
    個動作應該算在搶奪東西，可是沒有什麼一巴掌，我是沒有
    看到」等語大致相符（見訴字卷第96頁），且被告於本案案
    發後當日19時12分許，即前往警局製作警詢筆錄，並表示欲
    對告訴人提出傷害告訴，復卷查無任何證據可證明被告曾被
    告訴人傷害乙節，顯見被告上開辯稱係告訴人先打其一巴掌
    方為反擊，自不足採。
　⒉且按侵害已過去後之報復行為，與無從分別何方為不法侵害
    之互毆行為，均不得主張防衛權，而互毆係互為攻擊之傷害
    行為，縱令一方先行出手，還擊之一方，在客觀上苟非單純
    對於現在不法之侵害為必要排除之反擊行為，因其本即有傷
    害之犯意存在，自無主張防衛權之餘地（最高法院99年度台
    上字第8234號判決意旨參照）。查證人即被告之友人羅偉寧
    到庭證述略以：我有看到告訴人手持麥克風撲上來，我有聽
    到「鏘」很大一聲，至於說是不是巴掌，我不確定，但是我
    有看到告訴人手持麥克風撲倒被告身上，可是我不知道他們
    為什麼會起衝突，因為告訴人就這樣把手平移往前伸出來，
    身體前傾，我的印象中是這樣，伸一隻手，還是伸兩隻手，
    我忘記了，但是我的感覺就是她靠近被告，我沒有看清楚告
    訴人身體有何部位有主動碰到被告，也不清楚他們如何肢體
    接觸等語（見訴字卷第81至104頁），可知證人羅偉寧並未
    清楚看見被告與告訴人有何肢體接觸，且依證人羅偉寧描述
    告訴人當時之舉動係伸一隻手或伸兩隻手，尚難認告訴人有
    何打巴掌之犯行，自無從證明告訴人有打被告一巴掌，抑或
    被告未攻擊傷害告訴人，當不足為有利於被告之認定，況告
    訴人未有攻擊傷害被告之行為，被告自無遭受不法侵害，被
    告自無由須以傷害告訴人之行為，始能對於面臨之現在不法
    侵害為必要排除，被告主觀上顯非具有防衛之意，應具有傷
    害之故意。
　㈥綜上所述，被告確有傷害告訴人之犯行，已堪認定，應依法
    論科。
二、論罪科刑
  ㈠核被告所為，係犯刑法第277條第1項之傷害罪。
  ㈡按刑法第47條第1項關於累犯加重之規定，係不分情節，基於
    累犯者有其特別惡性及對刑罰反應力薄弱等立法理由，一律
    加重最低本刑，於不符合刑法第59條所定要件之情形下，致
    生行為人所受之刑罰超過其所應負擔罪責之個案，其人身自
    由因此遭受過苛之侵害部分，對人民受憲法第8條保障之人
    身自由所為限制，不符憲法罪刑相當原則，牴觸憲法第23條
    比例原則。於此範圍內，有關機關應自本解釋公布之日起2
    年內，依本解釋意旨修正之。於修正前，為避免發生上述罪
    刑不相當之情形，法院就該個案應依本解釋意旨，裁量是否
    加重最低本刑（司法院釋字第775號解釋意旨參照）。亦即
    ，刑法第47條第1項規定之「應」加重最低本刑（即法定本
    刑加重），於修法完成前，應暫時調整為由法院「得」加重
    最低本刑（即法官裁量加重），法院於量刑裁量時即應具體
    審酌前案（故意或過失）徒刑之執行完畢情形（有無入監執
    行完畢、是否易科罰金或易服社會勞動而視為執行完畢）、
    5年以內（5年之初期、中期、末期）、再犯後罪（是否同一
    罪質、重罪或輕罪）等，綜合判斷累犯個案有無因加重本刑
    致生行為人所受的刑罰超過其所應負擔罪責的情形（司法院
    釋字第775號解釋林俊益大法官及蔡炯燉大法官協同意見書
    意旨可參）。查被告前因商標法案件，經本院以105年度智
    易字第34號判決判處有期徒刑2月確定，嗣於105年12月13日
    易科罰金執行完畢等情，有臺灣高等法院被告前案紀錄表在
    卷可稽（見訴字卷第115至118頁），其於受有期徒刑執行完
    畢後，5年內故意犯本件有期徒刑以上之罪，為累犯。經審
    酌被告之前案與本案所犯之罪，其犯罪類型及法益種類，均
    與本案犯行有別，罪質亦互異，尚難認被告有特別惡性及刑
    罰反應力薄弱情形，爰裁量不依刑法第47條第1項規定加重
    最低本刑之必要。
  ㈢爰以行為人責任為基礎，審酌被告不思理性方式解決紛爭，
    僅因言語爭執，被告即持麥克風傷害告訴人，並攻擊傷害部
    位為告訴人之頭部，致告訴人受有事實欄所述傷勢，所為誠
    屬不該，且被告犯後竟反指告訴人先有打擊傷害行為，態度
    顯非良好，暨尚未與告訴人達成和解，取得告訴人之原諒，
    參酌被告自述受有高職畢業之教育程度、從事海鮮販售，無
    需扶養他人之家庭生活與經濟情形（見訴字卷第103頁），
    及犯罪之動機、手段、目的、素行、告訴人等之傷害結果等
    一切情狀，爰量處如主文所示之刑，並諭知易科罰金之折算
    標準。
三、不予宣告沒收之理由
　  按供犯罪所用之物，屬於犯罪行為人者，得沒收之，刑法第
    38條第2項前段定有明文。至被告持以攻擊告訴人之麥克風
    未扣案，衡以案發地點係臺北市○○區○○路0段00號錢櫃KTV中
    華新館407號包廂內，麥克風應為KTV業者所有，應非被告所
    有之物，爰不予宣告沒收，附此敘明。
據上論斷，應依刑事訴訟法第299條第1項前段，刑法第277條第1
項、第47條第1項、第41條第1項，刑法施行法第1條之1第1項、
第2項前段，判決如主文。
本案經檢察官黃振城提起公訴、檢察官陳國安到庭執行職務。
中　　華　　民　　國　　109 　年　　10 　月　　29　　日
　　　　　　　　　刑事第四庭    審判長法　官  陳柏宇
　　　　　　　　　　
　　　　　　　　　                    法  官  黃鈺純
　　　　　　　　　
　　　　　　　　　                    法  官  吳明蒼
上正本證明與原本無異。 
如不服本判決應於收受送達後20日內向本院提出上訴書狀，並應
敘述具體理由；其未敘述上訴理由者，應於上訴期間屆滿後20日
內向本院補提理由書（均須按他造當事人之人數附繕本）「切勿
逕送上級法院」。告訴人或被害人如對於本判決不服者，應具備
理由請求檢察官上訴，其上訴期間之計算係以檢察官收受判決正
本之日期為準。 
　　　　　　　　　　　　　　　　書記官　陳韻宇
中　　華　　民　　國　　109 　年　　10　　月　　30　　日
附錄本案論罪科刑法條全文：
中華民國刑法第277條
傷害人之身體或健康者，處5年以下有期徒刑、拘役或50萬元以
下罰金。
犯前項之罪，因而致人於死者，處無期徒刑或7年以上有期徒刑
；致重傷者，處3年以上10年以下有期徒刑。